臺灣臺南地方法院民事判決　　　　　　　 95年度訴字第880號
原　　　告　甲○○
被　　　告　乙○○辛○○之承.
　　　　　　乙○○丙○○之承.
　　　　　　庚○○
　　　　　　己○○
　　　　　　子○○○
　　　　　　壬○○
　　　　　　癸○○
　　　　　　丁○○
兼上八人共
同訴訟代理人戊○○
被　　　告　辰○○
訴訟代理人　戌○○
被　　　告　酉○
　　　　　　卯○○
　　　　　　寅○○
　　　　　　申○○
兼上四人共同
訴訟代理人　巳○○
被　　　告　午○○
兼上一人訴
訟代理人　　 未○○
被　　　告　丑○○
上列當事人間請求分割共有物事件，經本院於民國96年10月23日
言詞辯論終結，判決如下：
    主  文
兩造共有坐落台南縣白河鎮○○○段，311-1地號土地，地目林
，面積18,807平方公尺之土地，應分割如附圖一所示，Ａ部分，
面積九四０四平方公尺分歸原告甲○○取得，Ｂ部分，面積二六
四二平方公尺分歸被告辰○○、巳○○、酉○、卯○○、寅○○
、申○○按其應有部分保持共有，Ｃ部分，面積二六四二平方公
尺分歸被告戊○○、庚○○、己○○、子○○○、壬○○、癸○○、丁○○、丙○○、乙○○按其應有部分比例保持共有，Ｄ部
分，面積二九三九平方公尺分歸被告丑○○取得，Ｅ部分歸被告
未○○、午○○按其應有部分比例保持共有。
除前項分割方法外，原告甲○○應各提出如附表應受補償金額欄
所示之金額補償如附表所示之被告。
訴訟費用由兩造依附表訴訟費用負擔比例欄所示之比例負擔。
 事實及理由
甲、程序部分
一、按「當事人死亡者，訴訟程序在有繼承人、遺產管理人或其
    他依法令應續行訴訟之人承受訴訟以前當然停止」；復按依
    民事訴訟法「第一百六十八條至第一百七十二條及前條所定
    之承受訴訟人，於得為承受時，應即為承受之聲明。他造
    當事人，亦得聲明承受訴訟」；「聲明承受訴訟，應提出書
    狀於受訴法院，由法院送達於他造」民事訴訟法第168條、
    第175條第1、2項及第176條分別定有明文。查本件原告起訴
    請求就兩造共有之坐落台南縣白河鎮○○○段，311地號土
　　地，地目林，面積18,807平方公尺之土地，（以下簡稱系爭
  　土地）而為分割，其中共有人即被告辛○○在訴訟程序進行
    中之民國九十五年十二月二十五日死亡，有法務部戶役政連
    結作業系統可稽（本院卷二四九頁）各一紙為證，惟共有人
    辛○○之應有部分已於九十六年一月十二日辦理繼承登記予
    其繼承人即被告乙○○、丙○○，被告乙○○、洪一寶經本
    院命其承受訴訟均未承受，原告甲○○乃依上開民事訴訟法
    第一百七十五條第二項之規定具狀聲明承受訴訟，本院已將
    該承訴訟之書狀送達於原告及其餘被告，故本件訴訟要件並
    無欠缺，合先敘明。
二、本件被告戊○○、庚○○、己○○、子○○○、壬○○、癸○○、丁○○、巳○○、酉○、卯○○、寅○○、申○○、
    午○○、未○○、丙○○、乙○○經合法通知，未於最後言
    詞辯論期日到場，被告丑○○經合法通知，未於言詞辯論期
    日到場，均核無民事訴訟法第三百八十六條所列各款情形，
    爰依原告之聲請，由其一造辯論而為判決。
乙、實體部分
一、本件原告起訴主張：兩造共有坐落台南縣白河鎮○○○段地
    號311-1號之土地，其共有人為被告乙○○、丙○○、戊○○、庚○○、己○○、辰○○、巳○○、酉○、卯○○、寅
    ○○、申○○、子○○○、壬○○、癸○○、丁○○、未○○、午○○、丑○○，其應有部分分別如附圖應有部分欄所
    示。該土地編定使用類別為林業用地，依其使用目的得加以
    分割，而兩造亦無不得分割之特約，爰依民法第八百二十三
    條之規定，請求被告等按如附圖一所示之方案予以判決分割
    。且依此分割方案，伊願按鑑定之價值，提供金錢補償分到
    較無價值土地之各被告。並聲明：兩造共有坐落台南縣白河
    鎮○○○段地號311-1號之土地，分割如附圖一所示，編號A
    部分，面積9,404平方公尺，分歸原告所有；編號B部分，面
    積2,642平方公尺，分歸被告辰○○、巳○○、酉○、卯○○、寅○○按附表應有部分欄之比例保持共有；編號C部分
    ，面積2,940平方公尺，分歸被告辛○○、戊○○、庚○○
    、己○○、子○○○、壬○○、癸○○、丁○○按附表應有
    部分欄之比例保持共有；編號D部分，面積2,939平方公尺，
    分歸被告丑○○所有; 編號E部分，面積882平方公尺，分歸
    被告未○○、午○○按附表應有部分欄之比例保持共有。
二、被告辰○○則以伊不同意原告之分割方案，希望分割如附圖
    二所示，即編號A部分，面積2,939平方公尺，分歸被告丑○○所有；編號B部分，面積9,404平方公尺，分歸原告所有;
    編號C部分，面積3,524平方公尺分歸被告辰○○、巳○○、
    酉○、卯○○、寅○○、申○○、未○○、午○○按附表應
    有部分欄之比例保持共有；編號D部分，面積2,940平方公尺
    ，分歸被告乙○○、丙○○、戊○○、庚○○、己○○、子
    ○○○、壬○○、癸○○、丁○○按附表應有部分欄之比例
    保持共有等語資為抗辯。並聲明：原告之訴駁回。
三、被告巳○○、酉○、卯○○、寅○○、申○○未於最後言詞
    辯論期日到場，惟據其以前提出書狀及到場所為之陳述略以
   伊希望分割如附圖二所示。並聲明：原告之訴駁回。
四、被告乙○○、洪寶戊○○、庚○○、己○○、子○○○、壬○○、癸○○、丁○○未於最後言詞辯論期日到場，惟據其
    以前提出書狀及到場所為之陳述略以：伊等洪姓之共有人希
    望保持共有，同意被告辰○○、巳○○、酉○、卯○○、寅
    ○○、申○○等之分割方案，並不贊成原告之分割方案等語
    資為抗辯，並聲明：原告之訴駁回。
五、被告未○○、午○○未於最後言詞辯論期日到場，惟據以前
    提出書狀及到場所為之陳述略以伊等二人願保持共有，除此
    ，不願與其他共有人保持共有，伊希望分到系爭土地之北邊
    即系爭土地地勢最高之處。伊主張之分割方案為如附圖三所
    示編號A部分，分歸被告未○○、午○○按附表所示應有部
    分比例保持共有，如附圖所示編號B部分，分歸被告乙○○
    、丙○○、戊○○、庚○○、己○○、子○○○、壬○○、
    癸○○、丁○○、辰○○、巳○○、酉○、卯○○、寅○○
    、申○○按附表所示應有部分保持共有等語資為抗辯。並聲
    明：原告之訴駁回。
六、被告丑○○未於言詞辯論期日到場，亦未提出書狀作何聲明
    或陳述。
七、按共有人得隨時請求分割共有物，但因物之使用目的不能分
    割或契約定有不分割之期限者，不在此限；共有物之分割，
    依共有人協議之方法行之，分割之方法不能協議者，法院得
    因任何共有人之聲請，以原物分配於各共有人，民法第823
    條第1項、第824條第1項第1款分別定有明文。經查，系爭土
    地依其使用目的並無不能分割之情形，兩造間又無不分割之
    約定，則原告訴請裁判分割，於法並無不合，應予准許。
八、經查，系爭土地呈自東北向西南層層下降之地勢，西南方有
    原告所種植之南洋杉幼苗等樹，往東邊係一米寬之私設道路
    ，再往東邊係原告在坡度上種植之龍眼樹，再往東邊之其餘
    土地係未開發之土地，其上多為雜樹、雜林，系爭土地面臨
    十五米之97號鄉道等情，業據本院依職權履勘現場，製有勘
    驗筆錄及現場略圖可參，並有現場照片四幀可資佐憑，亦據
    本院囑託台南縣白河地政事務所就上開原告、被告辰○○、
    巳○○、酉○、卯○○、寅○○、申○○、被告未○○、午
    ○○所提之分割方案繪製複丈成果圖可稽（如附圖一、二、
    三所示）。
九、次按法院裁判分割共有物，除應斟酌各共有人之利害關係，
    及共有物之性質外，尚應斟酌共有物之價格，倘共有人中有
    不能按其應有部分受分配，或所受分配之不動產，其價格不
    相當時，法院非不得命以金錢補償之（參照最高法院57年臺
    上字第2117號判例）。本院審酌原告所提出附圖一分割方案
    、被告辰○○等六人所提之附圖二分割方案及被告未○○等
    二人所提出附圖三之分割方案，雖均按各共有人之應有部分
    比例面積而分配，且均面臨十米寬之鄉道，可對外聯絡，惟
    查：
  １、按分割共有物，以消滅共有關係為目的。法院裁判分割共
      有土地時，除因該土地內部分土地之使用目的不能分割（
      如為道路）或部分共有人仍願維持其共有關係，應就該部
      分土地不予分割或准該部分共有人成立新共有關係外，應
      將土地分配於各共有人單獨所有。最高法院69年台上字第
　　　1831號著有判例可參。查原告提起本件訴訟，即希望解除
  　　共有（本院95年6月20日調解筆錄，本院調解卷，46頁）
    　，又依被告戊○○等共有人及被告未○○、午○○等
　　　二共有人均已陳明伊等願保持共有，不願再與其他不同姓
　　　氏之共有人共有（本院95年10月25日言詞辯論筆錄，本院
  　　卷，102頁），則若依被告巳○○等六共有人所提如附圖
    　二之分割方案，如附圖編號C部分係分歸未○○、午○○
      與巳○○等六人共有，顯然違上述被告未○○、午○○等
      二共有人之意願，若依未○○等二人所提如附圖三之分割
      方案，原告勢須與被告未○○二人以外之其他被告共有，
      亦違反原告及被告戊○○等共有人之意願，揆諸上開最高
      法院判例意旨，自無足取。
  ２次按法院裁判分割共有物，除應斟酌各共有人之利害關係
　　，及共有物之性質外，尚應斟酌共有物之價格，倘共有人中
　　有不能按其應有部分受分配，或所受分配之不動產，其價格
  　不相當時，法院非不得命以金錢補償之。最高法院57年台上
　　字第2117號著有判例可參。查系爭土地地勢自東北向西南層
  　層下降，東邊有陡陂，西邊較為平坦，且東邊尚未開發，均
    為雜樹雜林；西邊則有原告種植之南洋杉幼苗及龍眼樹等作
    物，是以依原告所提如附圖一所示之分割方案，將系爭土地
    分為A、B、C、D、E等五部分，其各部分自有價值顯不相當
    之情形，均宜以金錢補償之，始符公平原則。本件經將原告
    所提如附圖一所示分割方案囑託正和不動產估價師事務所鑑
    價結果，A部分每平方公尺之單價為350元，B部分每平方公
    尺之單價為290 元，C部分每平方公尺單價為285元，D部分
    每平方公尺單價為279元，E部分每平方公尺單價為270元，
    平均單價為每平方公尺316元，有各區單價分析表附於鑑定
    報告書可稽，則依上開鑑定結果，原告應提出314,442元，
    分別補償被告被告乙○○、丙○○、戊○○、庚○○、己○○、子○○○、壬○○、癸○○、丁○○、卯○○、寅○○
    、申○○、辰○○、巳○○、酉○、午○○訴訟代理人未○○、被告未○○、被告丑○○（如附表所示）。而附圖二及
    附圖三之分割方案，則未以金錢補償共有人分得土地價值之
    差額，亦非公平。
九、本院斟酌兩造使用系爭土地之現況及位置，兩造應有部分之
    比例所占之面積，共有人所分配位置之出入通路，及所分得
    土地之可利用性，共有人之意願，就共有人所受分配之土地
    ，其價格不相當時，宜以金錢補償及共有人未○○、午○○
    二人表示其希望分得系爭土地地勢較高之部分、並同意按照
    鑑價結論互為補償（本院96年7月18日言詞辯論筆錄，本院
    卷，241頁）、被告兼被告卯○○、寅○○、申○○、辰○○、酉○、乙○○、丙○○、戊○○、庚○○、己○○、子
    ○○○、壬○○、癸○○、丁○○等人訴訟代理人巳○○陳
    稱伊等可能沒有錢補償給原告（本院96年3月7日言詞辯論錄
    ，本院卷196頁）等情，本院認為依原告所主張，將系爭土
    地予以分割為如附圖一所示，並按「正和不動產估價事務所
    」鑑定結果以金錢補償共有人，較符合各共有人之全體利益
    ，爰依該方案分割系爭土地。
十、末查，被告訴訟代理人戊○○及巳○○原主張依附圖二之分
    割方案分割，嗣於96年7月18日言詞辯論時，改稱：「我不
    同意按照正和不動產估價事務所所估價的結論互相補償，我
    認為要重新抽籤，不論抽到好與壞都不補償，我以前在言詞
    辯論的時候沒有這樣陳述，是因為我沒有想到這樣的方法。
    」（本院96年7月18日言詞辯論筆錄，本院卷，196頁）云
    云，惟查系爭土地各部分之價值既有相當差距，已據正和不
    動產估價師事務所鑑定如上述，其分得地勢較平坦之如附圖
    一所示A部分之共有人，未按土地價值以金錢補償其餘共有
    人分得土地價值，自難期公平。且原告所提附圖一之分割方
    案，於本院96年3月7日言詞辯論時，業據被告訴訟代理人巳
    ○○及未○○當庭同意，並簽名於筆錄上確認無誤，被告兼
    訴訟代理人巳○○並表示願墊付地政機關再按附圖一重新繪
    圖之測量費用等語；當次言詞辯論期日被告庚○○等人之代
    理人戊○○雖未到庭，惟其業已出具委任狀委任被告兼訴訟
    代理人巳○○出庭，有民事委任狀一紙可稽（本院卷，194
    頁），被告兼被告卯○○、寅○○、申○○、辰○○、酉○
    、乙○○、丙○○、戊○○、庚○○、己○○、子○○○、
    壬○○、癸○○、丁○○等人訴訟代理人巳○○既已當庭表
    示同意原告之分割方案，其與被告兼訴訟代理人戊○○事後
    再翻異前詞，提出新之分割方案，不惟有礙訴訟終結，且不
    合乎公平原則，自無足採。
十一、本件係屬共有物分割事件，均由敗訴之被告負擔訴訟費用
      顯失公平，爰依民事訴訟法第80條之1之規定，酌量命勝
      訴之原告亦負擔一部分之訴訟費用，併此敘明。
十二、據上論結，本件原告之訴為有理由，依民事訴訟法第385
      條第1項前段、第78條、第85第1項但書、第80條之1，判
      決如主文。
附表
┌──┬───┬────────┬───────┬──────┐
│編號│姓名  │ 應有部分比例   │應受補償之金額│訴訟費負擔之│
│    │      │                │ (新台幣)     │比例 (百分比│
│    │      │                │              │)           │
├──┼───┼────────┼───────┼──────┤
│1   │甲○○│    1/2         │    ０        │    50      │
├──┼───┼────────┼───────┼──────┤
│2   │辰○○│    3/64        │  23,402      │    4.7     │
├──┼───┼────────┼───────┼──────┤
│3   │巳○○│    3/64        │  23,402      │    4.7     │
├──┼───┼────────┼───────┼──────┤
│4   │酉○  │    3/256       │  5,844       │    1.2     │
├──┼───┼────────┼───────┼──────┤
│5   │卯○○│    3/256       │  5,844       │    1.2     │
├──┼───┼────────┼───────┼──────┤
│6   │寅○○│    3/256       │  5,844       │    1.2     │
├──┼───┼────────┼───────┼──────┤
│7   │申○○│    3/256       │  5,844       │    1.2     │
├──┼───┼────────┼───────┼──────┤
│8   │乙○○│    1/64        │  9,280       │    1.5     │
├──┼───┼────────┼───────┼──────┤
│9   │丙○○│    1/64        │  9,280       │    1.5     │
├──┼───┼────────┼───────┼──────┤
│10  │戊○○│    1/32        │  18,559      │    3.1     │
├──┼───┼────────┼───────┼──────┤
│11  │庚○○│    1/32        │  18,559      │    3.1     │
│    │      │                │              │            │
├──┼───┼────────┼───────┼──────┤
│12  │己○○│    1/32        │  18,559      │    3.1     │
├──┼───┼────────┼───────┼──────┤
│13  │洪黃美│    1/128       │  4,640       │    0.8     │
│    │惠    │                │              │            │
├──┼───┼────────┼───────┼──────┤
│14  │壬○○│    1/128       │  4,640       │    0.8     │
├──┼───┼────────┼───────┼──────┤
│15  │癸○○│    1/128       │  4,640       │    0.8     │
├──┼───┼────────┼───────┼──────┤
│16  │丁○○│    1/128       │  4,640       │    0.8     │
├──┼───┼────────┼───────┼──────┤
│17  │未○○│    3/128       │  20,534      │    2.3     │
├──┼───┼────────┼───────┼──────┤
│18  │午○○│    3/128       │  20,534      │    2.3     │
├──┼───┼────────┼───────┼──────┤
│19  │丑○○│    5/32        │  110,397     │    15.7    │
└──┴───┴────────┴───────┴──────┘
中　　華　　民　　國　　96　　年　  10　　　月　　31　　日
                  民事第三庭    法　官　孫玉文
以上正本係照原本作成。
如對本判決上訴，須於判決送達後20日內向本院提出上訴狀。
中　　華　　民　　國　　96　　年　　10　　月　　  31  　日
                                書記官　蘇玟心
